【裁判字號】    88,上訴,3743
【裁判日期】    890111
【裁判案由】    偽造文書等
【裁判全文】
臺灣高等法院刑事判決                          八十八年度上訴字第三七四三號
    上  訴  人  臺灣基隆地方法院檢察署檢察官
    被      告  癸○○
    被      告  乙○○
右上訴人因被告偽造文書等案件，不服臺灣基隆地方法院八十八年度訴字第三五號，
中華民國八十八年八月十日第一審判決（起訴案號：臺灣基隆地方法院檢察署八十七
年度偵緝字第二二號、八十八年度偵緝字第二號，移送併辦案號：同署八十八年度偵
字第五九六五號），提起上訴，本院判決如左：
    主  文
原判決撤銷。
癸○○、乙○○共同連續行使偽造私文書，足以生損害於他人，各處有期徒刑貳年，
癸○○緩刑肆年。
    事  實
一、癸○○與乙○○二人為夫妻關係，多年來習於以自任會首，招募互助會方式理財
    ，因於民國八十五年間，遭所召集互助會會員倒會，一再墊付會款，致於八十六
    年間，經濟拮据，周轉困難，遂萌生共同意圖為自己不法所有之概括犯意，利用
    招募互助會、詐標互助會及冒標互助會等方式向活會會員詐取財物，計有：
   （一）癸○○、乙○○自八十六年五月十日起至八十七年七月十日止，利用李雪
         香前於八十四年十月十日召集的新臺幣（下同）二萬元互助會（八十四年
         十一月十日起開標，會員六十人，每月十日在臺北縣瑞芳鎮建基新村二十
         之十七號二樓癸○○夫妻住處開標一次，採標息內扣制。）會員彼此間不
         甚熟識，且標會時多數會員均不到場的機會，先後十四次在上述開標處所
         ，由乙○○冒用未到場之活會會員陳美月、陳秀雀、杜玉琴、楊文斌、林
         秀丹、蘇鳳嬌、許文祺、黃素麗、江忠男、黃蔡素霞（即蔡素霞）、黃仁
         昇、李廣生、江慧月、賴志明等人之名義，偽造記載會員識別編號及八千
         元至一萬元不等標息金額的投標單，持以行使，參與投標，足以生損害於
         陳美月等被冒標及參與競標的活會會員，而以八千元、八千二百元、八千
         五百元、九千元、九千五百元、一萬元不等的最高標息得標，並向會員佯
         稱係其他某會員得標云云，致使陳春娥等活會會員（共四十人）陷於錯誤
         而悉數交付會金於乙○○及癸○○二人，每次詐得活會會款四十萬餘元（
         四十萬元至四十八萬元不等）。迨八十七年八月十日活會會員丙○○得標
         ，因未取得會款，且遍尋不著癸○○、乙○○二人，經通知其他活會會員
         清理開標結果後，始查知上情。
   （二）癸○○、乙○○明知已周轉困難，隨時會因無力繼續支付會款而倒會，仍
         於八十六年十一月十五日以乙○○名義邀集黃蔡素霞等人，組成會員一百
         人（其中有潘清華、李素秋、蘇金珠及江敏四人為乙○○自始借用名義參
         加，辛○○參加後於八十七年四月間將會讓與乙○○，子○○參加後於八
         十七年四月得標後將會讓與乙○○）的一萬元互助會（八十六年十二月十
         五日起開標，每月十五日在臺北縣瑞芳鎮建基新村二十之十七號二樓廖學
         祥夫妻住處開標一次，採標息內扣制。），隱匿其支付困難的事實，佯以
         其經濟正常無虞，先於八十六年十一月十五日，向參加會員九十六人（包
         括子○○、辛○○）各詐取頭會款一萬元，共得款九十六萬元；嗣於八十
         七年二月、三月、五月、六月及八月十五日，又以借名會員潘清華、李素
         秋、蘇金珠、江敏及辛○○名義，出標息四千六百元、四千六百元、四千
         元、四千三百元及四千五百元得標，連續向活會會員黃蔡素霞詐取會款五
         十萬七千六百元（二月，以當時實際活會員九十四人計算）、五十萬七千
         六百元（三月，以當時實際活會員九十四人計算）、五十五萬二千元（五
         月，以當時實際活會員九十二人計算）、五十二萬四千四百元（六月，以
         當時實際活會員九十二人計算）、五十萬零五百元（八月，以當時實際活
         會員九十一人計算）。嗣癸○○夫妻逃匿，停止開標，互助會員始知受騙
         。
二、案經被害人庚○○○、黃蔡素霞、壬○○、丙○○、丁○○等訴由臺灣基隆地方
    法院檢察署檢察官偵查起訴及移送併辦。
    理  由
一、訊據被告癸○○、乙○○均坦承於右揭時地召集二萬元互助會並冒用活會會員陳
    美月等十四人名義標會，及召集一萬元互助會，除收取會頭款外，乙○○並借名
    標取五次（不含子○○得標後因故讓與乙○○部分）會款等情事不諱，核與告訴
    人庚○○○、蔡素霞、壬○○、丙○○、丁○○等五人指訴情節相符，並有互助
    會單影本（臺灣基隆地方法院檢察署八十七年度偵字第四三四三號卷第三頁、同
    署八十八年度偵字五九六五號卷第五頁）、活會會員名單統計表影本（同前四三
    四三號偵查卷第二十至二十二頁）、被告自書二萬元互助會會員標會情形表（本
    院八十八年十月二十五日訊問筆錄後附證，內容稍有錯誤，已經被告於本院八十
    八年十一月十五日、同年十二月十三日訊問時補充陳明編號二十五者為死會、二
    十八號為活會、八號江慧月及二十一號賴志明為冒標在案）、二萬元互助會活會
    員和解領款清冊影本（本院八十八年十一月二十三日審判筆錄後附證）等附卷可
    稽。雖被告癸○○辯稱互助會均其妻乙○○負責，有些是係事後才知悉；乙○○
    辯謂部分會事前曾經會員同意借標，事後會員均不認帳云云。惟查：(一)本件互
    助會標會時，被告癸○○經常在場，會款係被告夫妻二人同往收取，且被告乙○○之前召集之互助會均係二人共同處理等情迭據告訴人蔡素霞、庚○○○、壬○○、丙○○、丁○○指陳一致（見原審卷第五十四頁、第七十六、七十七頁）；
    被告癸○○亦不否認上情（見原審卷第五十五頁、第九十六頁），參以被告二人
    為夫妻關係，共同生活，被告癸○○對其家庭經濟情況當知之甚詳，被告乙○○
    冒標詐欺的總金額高達逾千萬元，被告癸○○焉有不知？以上述被告癸○○參與
    互助會之程度，足認被告癸○○對乙○○以冒名標會（二萬元戶助會部分）、召
    集互助會、借名標會（一萬元戶助會部分）等方式詐取會款事係事先知悉共謀，
    並推由乙○○分擔出面招會、標會等犯罪行為，其辯稱事後知悉云云，顯係避就
    之語，殊不足採。(二)被告冒標前，蔡素霞等被冒標會員並未同意被告借名標會
    等情，業據證人蔡素霞、許文祺、蘇鳳嬌等遭冒標會員，於原審結證明確（參原
    審卷第五十四、五十五頁），佐諸被告乙○○所自承冒標後並未通知得標人，及
    會員事後不承認曾經同意借標，被告也沒辦法，目前均視為冒標，以活會處理等
    語（見原審卷第五十五頁、本院八十八年十二月十三日訊問筆錄），明顯情虛，
    是被告乙○○所謂曾經徵詢會員借名標會的辯詞，無非飾卸之語，亦不足採信。
    綜上，本件事證明確，被告犯行洵堪認定，應予依法論科。
二、按在紙上之文字、符號，依習慣或特約，足以表示其用意之證明者，為刑法第二
    百二十條第一項規定之準文書。被告冒用（二萬元互助會會員陳美月等）會員名
    義，依民間互助會之習慣，以白紙書寫金額、會員識別編號（未記載投標人姓名
    ），持以出示參加互助會競標，表示該編號之會員欲以該金額為標息競標，足以
    生損害於被冒標會員及其他競標活會員，核係犯刑法第二百十六條、第二百二十
    條、第二百十條之行使偽造準私文書罪。被告偽造被害人之標單後，復持之行使
    ，偽造標單之低度行為應由行使之高度行為所吸收，不另論罪。被告冒用他人名
    義得標，及隱瞞周轉困難，隨時會無力繼續支付會款之事實，召集互助會、並借
    用他人名義標會，使活會會員陷於錯誤而交付會款，均係犯刑法第三百三十九條
    第一項之詐欺取財罪。被告二人彼此間就上開犯罪有犯意聯絡及行為分擔，均為
    共同正犯。再被告於各個詐欺會款行為，係一行為詐騙多數活會會員，為想像競
    合犯。被告多次詐欺會款所犯之詐欺取財罪、行使偽造私文書罪，分別時間緊接
    ，犯罪態樣相似，且犯罪構成要件相同，均應依連續犯之規定以一罪論，並加重
    其刑。其行使偽造私文書與詐欺罪間，有方法、結果之牽連關係，為牽連犯，應
    從重之行使偽造私文書罪論處。被告邀集一萬元互助會詐欺取財部分，雖未經檢
    察官提起公訴，惟與已起訴冒標詐欺部分，有連續犯之裁判上一罪關係，為起訴
    效力之所及，本院自應併與審判，附此敘明。
三、原審認被告罪證明確，對被告論罪科刑，固非無見，惟（一）被告對二萬元互助
    會冒標次數為十四次，原判決僅認定十二次，且就冒標詐欺所得金額未詳加審究
    推算，（二）檢察官移送併辦被告另召集一萬元互助會詐標多次會款之犯罪事實
    ，原審未及審究，（三）被告乙○○不宜緩刑（理由詳後述），原審竟予宣告緩
    刑；均有未洽。檢察官上訴指摘原審判決量刑過輕，固非有理，惟原判決既有上
    揭可議之處，自應由本院予以撤銷改判。爰審酌被告犯罪之動機、目的、手段，
    犯罪所得之金額高達逾千萬元，損害重大，惟犯後深知悔悟，態度尚稱良好等一
    切情狀，量處如主文所示之刑，以資懲儆。又被告癸○○前未曾受有期徒刑以上
    刑之宣告，有臺灣高等法院檢察署刑案紀錄簡覆表一件在卷可佐，因經濟拮据，
    一時失慮致罹刑典，事後坦承犯行，尚具悔意，且已與部分被害人和解，和解應
    支付款項有賴其工作賺錢清償，其經此次刑之宣告後，應知警惕而無再犯之虞，
    本院因認其所受宣告刑以暫不執行為當，爰併予宣告被告癸○○緩刑四年，以啟
    自新。至被告乙○○部分，因本件犯罪所得高達逾千萬元，雖被告已誠意與部分
    被害人和解，惟金額僅每月三萬元（與死會員應繳死會款一齊交由二萬元互助會
    活會會員均分），較諸被害人之損失，難認衡平，被告乙○○不宜併與宣告緩刑
    。被告偽造之標單於行使後即予丟棄，已據被告自承在卷，爰不予諭知沒收，附
    此敘明。
四、公訴意旨另以被告二人於民國八十七年七、八月間，明知渠等資力不足，無力償
    債，竟仍共同意圖為自己不法之所有，基於概括之犯意，向被害人戊○○之父己○○及甲○○分別借得七十萬元、四十萬元，亦涉有詐欺罪嫌云云。惟按刑法第
    三百三十九條第一項詐欺罪之成立，以意圖為自己或第三人不法所有，以詐術使
    人將本人或第三人之物交付為要件。所謂以詐術使人交付，必須被詐欺人因其詐
    術而陷於錯誤，若其所用方法，不能認為詐術，亦不致使人陷於錯誤，即不構成
    該罪 (最高法院四十六年臺上字第四六０判例參照）。經查：
    （一）被告二人矢口否認有詐欺己○○父女情事，辯稱被告二人與己○○為鄰居
          關係，被告自十多年前即曾陸續向己○○借款，月息三分，均有依約償還
          及付息，本次係因週轉不靈才未償還等語，核與證人己○○證述相符（參
          見原審卷第八十三頁證人莊朝榮證稱「（借錢）十多年了，都有借有還、
          利息三分。」「不是（一次借一百多萬），是多次借的：：：之前借的都
          有按時償還和付息，只有這一次借了之後不知去向」「（這次借款）有先
          扣了一個月的利息」）。雖告訴人戊○○堅決指訴被告詐欺，惟告訴人亦
          不否認本件告訴債權額乃多筆債權的結算結果，復據告訴人提出的存摺影
          本（置本院卷證物袋）所示多筆金錢進出之金額及日期，尚無法推斷證明
          被告二人於貸借各筆借款之初即有不清償之預謀，而基於為自己不法所有
          之詐欺意圖向告訴人借款，是被告無詐欺故意的辯解，堪予採信。
    （二）被告甲○○與被告二人則係朋友關係，當時係借款四十萬元，並有預付利
          息及提供金錶質押等事實，業據被告陳述明確，並為甲○○所是認（原審
          卷第七十七頁背面、第八十三頁背面），佐諸被告向甲○○借款，除先付
          利息外，還提供金表質押擔保，顯見被告無不法所有之意圖，否則不必提
          供金表質押。是僅憑被告未依約按時清償之事實，已難逕認被告自始即有
          為自己不法所有之意圖，復被告事後又已與告訴人甲○○和解，質押之手
          錶繼續質押，並分期攤還借款，有和解書可稽（原審卷第一一三頁），是
          被告謂無詐欺借款之意，尚堪採信。
    綜合上述，本件被告向戊○○、甲○○借款部分，僅係單純之債務不履行，為民
    事糾葛，尚無涉刑法上之詐欺行為，不能成罪。惟公訴人既認此部分與前揭論罪
    科刑部分有連續詐欺之嫌，具連續犯之裁判上一罪關係，爰不就此部分另為被告
    無罪之判決。至被害人等就其所受之損害，應另循民事訴訟之途徑求償，併此指
    明。
據上論斷，應依刑事訴訟法第三百六十九條第一項前段、第三百六十四條、第二百九
十九條第一項前段、刑法第二十八條、第五十六條、第二百十六條、第二百十條、第
二百二十條第一項、第三百三十九條第一項、第五十五條、第七十四條第一款，罰金
罰鍰提高標準條例第一條前段，判決如主文。
本案經檢察官賴俊雄到庭執行職務。
中     華     民     國     八十九    年      一      月      十一      日
                              臺灣高等法院刑事第二十三庭
                                  審判長法  官  劉  靜  嫻
                                        法  官  王  炳  梁
                        法  官  宋      祺
右正本證明與原本無異。
如不服本判決應於收受送達後十日內向本院提出上訴書狀，其未敘述上訴之理由者並
得於提起上訴後十日內向本院補提理由書（均須按他造當事人之人數附繕本）。
                                        書記官  詹  麗  珠
中     華     民     國     八十九    年      一      月      十三      日
附錄本案論罪科刑法條全文：
刑法第二百十六條
行使第二百十條至第二百十五條之文書者，依偽造、變造文書或登載不實事項或使登
載不實事項之規定處斷。
刑法第二百十條
偽造、變造私文書，足以生損害於公眾或他人者，處五年以下有期徒刑。
刑法第二百二十條
在紙上或物品上之文字、符號，依習慣或特約，足以為表示其用意之證明者，關於本
章之罪，以文書論。
刑法第三百三十九條第一項
意圖為自己或第三人不法之所有，以詐術使人將本人或第三人之物交付者，處五年以
下有期徒刑、拘役或科或併科一千元以下罰金。


司法院資訊處製作；財團法人民間司法改革基金會備份。
